臺灣板橋地方法院民事判決　　　　　　 94年度重訴字第147號
原　　　告　戊○○
被　　　告　丙○○○
被　　　告　甲○○
被　　　告　乙○○
共　　　同
訴訟代理人　江肇欽律師
　　　　　　黃淑琳律師
被　　　告　己○○
被　　　告　丁○○
上列當事人間請求塗銷所有權移轉登記等事件，經本院於民國94
年6月30日言詞辯論終結，判決如下：
    主  文
原告之訴及假執行之聲請均駁回。
訴訟費用由原告負擔。
    事實及理由
一、程序方面：
    本件被告己○○未於最後言詞辯論期日到場，丁○○未於言
    詞辯論期日到場，核無民事訴訟法第386 條各款所列情形，
    爰依原告聲請，由其一造辯論而為判決。
二、原告主張：
  (一)被告丙○○○因積欠原告債務曾分別簽發本票予原告，因屆
    期仍未獲清償，原告乃於民國92年間分別向法院聲請本票裁
    定，經取得92年票字第5643號民事裁定及92年票字第7384號
    民事確定裁定。原告曾執年票字第7384號民事裁定，於93年
    間聲請查封拍賣，因拍賣無實益，而於94年1 月13日經法院
    核發債權憑證，並撤銷查封程序結案。
  (二)詎被告丙○○○為脫產：(1)於94年3 月4 日將其所有坐落台
    北縣土城市○○段607 號土地（應有部分1/5）及 其上建物
    門牌號碼台北縣土城市○○路○ 段320 號1 樓建物（建號49
    0 號），及同段701 號土地（應有部分1/5）（下 稱490 號
    不動產）移轉予被告己○○（收件字號94年板登字第1261
    20號），再由被告己○○於94年3 月31日將490 號不動產移
    轉登記予被告甲○○（收件字號94年板登字第192590號）。
    (2)另於94年3 月4 日將其所有坐落台北縣土城市607 號土地
    （應有部分1/5）及 其上建物門牌號碼台北縣土城市○○路
      ○ 段320 號2 樓建物（建號491 號），及同段701 號土地
    （應有部分1/5）（下 稱491 號不動產）移轉予被告丁○○
    （收件字號94年板登字第126110號），再由被告丁○○於94
    年3 月21日將491 號不動產移轉予被告乙○○（收件字號94
    年板登字第160580號）。
  (三)查被告間前開移轉不動產行為，實均係無償，且害及原告權
    利，原告自得依民法第244 條第1 項及第4 項規定，請求其
    等分別塗銷登記後，回復至被告丙○○○名下。退步言之，
    被告間之移轉行為，意在脫產，並非有真正買賣，屬通謀虛
    偽意思表示，依民法第87條規定應為無效，依同法第113 條
    規定，亦應予回復原狀。
  (四)併為聲明：
    (1)被告己○○於94年3 月31日將490 號不動產登記予被告甲○○之移轉行為（收件字號：94年板登字第192590號），
      應予撤銷，並塗銷登記回復為被告己○○名下。
    (2)被告丙○○○於94年3 月4 日將490 號不動產登記予被告
      己○○之移轉行為（收件字號：94年板登字第126120號）
      應予撤銷，並塗銷登記回復為被告丙○○○名下。
    (3)被告丁○○於94年3 月21日將491 號不動產登記予被告乙○○之移轉行為（收件字號：94年板登字第160580號），
      應予撤銷，並塗銷登記回復為被告丁○○名下。
    (4)被告丙○○○於94年3 月4 日將491 號不動產登記予被告
      丁○○之移轉行為（收件字號：94年板登字第126110號）
      ，應予撤銷，並塗銷登記回復為被告丙○○○名下。
    (5)原告願供擔保請准宣告假執行。
三、被告丙○○○、甲○○、乙○○抗辯：
  (一)被告丙○○○因養母生病及生意週轉不靈，亟需週轉，乃透
    過訴外人許春木安排民間融資借款1,500,000 元，借款名義
    人為黃春金，扣除利息等相關費用後被告丙○○○實際收受
    1,300,000 元，並提供490 號及491 號不動產予黃春金設定
    抵押權，同時簽本票一紙及由被告甲○○擔任連帶債務人。
    翌日，原告來電告知被告丙○○○，自稱伊始為真正之借款
    人，表示願與被告丙○○○成為好朋友，若日後有困難可向
    伊週轉，被告丙○○○方始再向原告借款，並簽發金額達3,
    208,000 元之本票11紙交原告收執。嗣被告丙○○○經濟狀
    況並未改善，故原告便持前開11紙本票向法院聲請裁定准許
    強制執行，並就490 號及491 號不動產強制執行，惟遭法院
    以拍賣無實益為由撤銷查封登記。
  (二)原告為此極為不滿，不斷侵擾被告丙○○○，被告丙○○○
    認為如此下去亦不是辦法，本想以前開不產向其他銀行轉貸
    ，惟本身債信不好，經旁人指點後，始與其他被告達成三方
    協議，由丙○○○將不動產分別移轉登記予被告劉福春（49
    0 號不動產）及丁○○（491 號不動產）後，以彼等名義向
    金融機構轉貸，將實際得金額充作買賣價價金清償對於板信
    商業行及原告之債務。詎丁○○本身信用亦有問題，故方始
    將491 號不動產再移轉登記予被告乙○○名下。並由被告己○○與乙○○以前不動產共同向板橋市農會聯貸9,600,000
    元，充作買賣價金，交由被告丙○○○清償板信銀行第一、
    二順位抵押權8,050,000 元，再返還前述第三順位抵押權之
    借款本金1,500,000 元，雖尚有餘款50,000元，但不足支付
    過戶之稅捐、代書等費用，尚由被告甲○○代為支付234,75
    9 元。故被告丙○○○並未因轉貸而受利，其餘被告亦僅提
    供其等信用助被告丙○○○轉貸，均無絲毫獲利可言。但原
    告仍不滿意竟至被告己○○家中吵鬧，令其困擾不已，一再
    要求將490 號不動產移轉登記回被告丙○○○名下，被告丙○○○考量自己財務信用不佳，打算日後由被告甲○○負責
    清償貸款，故將490 號再移轉登記至被告甲○○名下。
  (三)綜上所述，被告丙○○○係為清償對銀行及原告之債務，始
    將系爭不動產以前述出售其餘被告取得買賣價金方式為之，
    既屬合法之買賣行為，並有價金之交付，轉之金額甚高於執
    行處鑑價之7,317,900 元，自難謂有侵害原告之債權，或屬
    通謀虛偽意思表示。故原告依民法第244 條第1 、4 項及第
    87條、第113 條規定提起本訴，於情、於理、於法均有未合
    。
  (四)併為答辯聲明：原告之訴駁回；如受不利判決願供擔保，請
    免為假執行。
四、被告己○○則同意原告之請求。
五、兩造不爭執之事項：
  (一)被告丙○○○因積欠原告債務曾分別簽發本票予原告，因屆
    期仍未獲清償，原告乃於92年間分別向法院聲請本票裁定，
    經取得92年票字第5643號民事裁定及92年票字第7384號民事
    確定裁定。原告曾執年票字第7384號民事裁定，於93年間聲
    請就系爭490 號及491 號不動產查封拍賣（本院93年度執字
    第4707號），因拍賣無實益（鑑定價格7,134,250 元；已設
    定3 順位抵押權擔保金額共11,640,000元），而於94年1 月
    13 日經法院核發債權憑證，並撤銷查封程序結案。
  (二)系爭不動產原登記為被告丙○○○所有其中
    (1)490 號不動產於94年3 月4 日以「買賣」為登記原因，移
      轉登記為被告己○○所有（收件字號94年板登字第126120
      號；被告己○○復於94年3 月31日以「買賣」為登記原因
      ，移轉登記予被告甲○○所有（收件字號94年板登字第19
      2590號）。
    (2)491 號不動產於94年3 月4 日以「買賣」為登記原因，移
      轉登記為被告丁○○所有（收件字號94年板登字第126110
      號）；被告丁○○復於94年3 月21日以「買賣」為登記原
      因，移轉登記予被告乙○○所有（收件字號94年板登字第
      160580號）。
  (三)被告己○○於取得490 號不動產後，隨於94年3 月21日設定
    第一順位抵押權7,920,000 元予台北縣板橋市農會；被告乙○○於取得491 號不動產後，亦於94年3 月21日設定第一順
    位抵押權3,600,000 元予台北縣板橋市農會；彼等於取得抵
    押借款後，即用以清償並塗銷490 及491 號不動產原設定第
    一至三順位抵押權（第一、二順位抵押權人板信商銀，金額
    各為8,400,000 元及1,440,000 元；第三順位抵押權人黃春
    金，金額1,800,000 元）等情；有抵押權塗銷同意書二紙及
    債務清償證明書一份在卷可佐。
六、原告主張：被告間無償移轉行為，係屬二重讓與，均害及原
    告債權，原告自得依民法第244 條第1 項規定，提起本件撤
    銷之訴，並依同法第4 項請求回復原狀等情。被告丙○○○
    、甲○○、乙○○則以：否認被告間之移轉行為為無償，並
    否認移轉行為因之害及原告之債權等語為辯。經查：
  (一)按債務人所為之無償行為，有害及債權者，債權人得聲請法
    院撤銷之，民法第244 條第1 項定有明文。是以債權人依民
    法第244 條第1 項撤銷債務人所為無償行為，必須具備下列
    之條件(1)債務人所為法律行為(2)法律行為有害於債權人(3)其
    法律行為係以財產權為目的。……。至於債務人之行為除特
    別規定外，無論為債權行為抑或物權行為，均非所問（最高
    法院42年台上字第323號判例意旨參照）。
  (二)查系爭490 號及491 號不動產現各登記於被告甲○○及乙○○名下，已如前述，為兩造所不爭執，並有土地及建物登記
    謄本在卷可佐。是以被告甲○○、乙○○各與被告己○○、
    丁○○間所為移轉登記經塗銷而回復至被告己○○及丁○○
    名下前，被告己○○與丁○○就前開不動產並無處分權（即
    原告所為聲明第(2)(4)項是否有據，繫諸聲明(1)(3)項有理由為
    前提，反之即屬客觀給付不能。）。準此，本件應先探究者
    ，為原告聲明第(1)(3)項是否有理由，先此敘明。
  (三)原告主張撤銷被告己○○與甲○○及丁○○與乙○○間移轉
    行為，並回復登記為被告己○○、丁○○名下，其請求權基
    礎為民法第244 條第1 項及第4 項。惟查，被告己○○、丁○○與原告間並無何債權債務關係一節，既為原告所不爭執
    ，彼等間所為移轉行為對原告而言，自非屬「債務人」所為
    法律行為，原告直接引用民法第244 條為請求權基礎，於法
    即有未合。經本院於94年6 月30日、同年8 月11日言詞辯論
    期日二度當庭闡明「原告與丙○○○以外被告間並無債權債
    務關係，請求塗銷被告己○○、丁○○所為移轉行為，法律
    依據為何？可否直接請求？」「此部分請求權依據，似待補
    充？」，原告並未再為請求權之補充，原告此部分（聲明第
    (1)(3)項）請求，自無理由。又原告聲明(1)(3)項既無理由，聲
    明(2)(4)項自因給付不能而應一併駁回。此部分亦不因被告己○○同意原告之請求而有更易（被告己○○對490 號不動產
    未取得處分權，自亦無可供認諾之訴訟標的，仍應為原告敗
    訴判決，併此敘明）。
  (四)況查：
    (1)原告係主張：被告間之移轉行為均屬「無償之法律行為」
      ，惟：
      490 號不動產由被告丙○○○名下移轉登記予被告己○○部分，被告己○○係以其向板橋市農會轉貸之金額供
        償被告丙○○○積欠板信銀行及訴外人黃春金之債務為
        支付對價之方式等情，既如前述，有不動產登記謄本及
        清償證明為佐，被告己○○自屬以「有償之法律行為」
        取得490 號不動產。至被告己○○再移轉予被告甲○○
        部分，被告既自認並無對價之支付，此部分方屬以「無
        償之法律行為」取得。
      491 號不動產由被告丙○○○移轉登記予被告丁○○部
        分，被告丙○○○固未爭執「被告丁○○並未直接支付
        對價」，然被告丁○○再移轉登記予被告乙○○後，則
        係由被告乙○○以其向板橋市農會轉貸之金額供償被告
        丙○○○積欠板信銀行及及訴外人黃春金之債務為支付
        對價之方式等情（此部分同前述，亦有不動產登記謄本
        及清償證明附卷可憑）。經本院調查之結果認，被告乙○○與丁○○間之移轉行為，屬有償行為。被告丁○○
        雖未直接向被告丙○○○為移轉對價之給付，然其以第
        三人（即被告乙○○）代為給付之結果，被告丁○○與
        被告丙○○○間之移轉行為，自亦屬有償之法律行為。
      基上，被告間之移轉行為，除被告己○○與被告甲○○
        間之移轉行為屬無償行為外，其餘部分既均屬有償行為
        ，則原告援引民法第244 條第1 項規定聲請法院撤銷被
        告間移轉行為，亦有可議。
    (2)甚且系爭不動產經本院執行處囑託鑑定機關鑑價之結果，
      鑑定總價額僅7,134,250 元，有鑑定報告一份附卷可憑。
      系爭不動產仍登記於被告丙○○○名下前，已設定3 順位
      抵押權擔保金額共11,640,000元；原告僅為普通債權人，
      是於執行程序中經執行法院以拍賣無實益為由，而於94年
      1 月13日經法院核發債權憑證，並撤銷查封程序結案等情
      ，既為原告所不爭執，原告是否得由系爭不動產取償，已
      有可疑。而被告間所為有償行為之對價，明顯高於鑑定價
      額，是否有害及原告之債權，亦非無疑。又縱系爭不動產
      之價額實際高於鑑定價額，原告亦未提出證據以佐被告於
      前開移轉行為時「明知損及債權人之權利」，準此，亦難
      認被告間移轉行為有何該當民法第244 條第2 項構成要件
      之情事，附此敘明。
七、原告主張：被告間移轉行為，係屬二重讓與，均係通謀虛偽
    意思表示，依民法第87條規定應為無效，原告自得依同法第
    113 條規定，提起本訴，請求彼等回復原狀等情。被告丙○○○、甲○○、乙○○則以：否認被告間之移轉行為為通謀
    虛偽意思表示等語為辯。經查：
  (一)按無效法律行為之當事人，於行為當時，知其無效或可得而
    知者，應負回復原狀或損害賠償之責任，民法第113 條定有
    明文。前開法條之請求權人，應係指無效法律行為之當事人
    之一而言。查本件依原告主張之事實，原告既非無效法律行
    為當事人之一，其直接援引民法第113 條規定請求被告負回
    復原狀，於法自有未合。
  (二)遑論，原告就所主張，被告間就系爭不動產所為買賣，係由
    雙方通謀所為虛偽意思表示，應屬無效等情，並未舉證以實
    其說，其主張「被告間就系爭不動產所為買賣法律行為無效
    」一節，洵屬無據。
八、從而，原告本於民法第244 條第1 項、第4 項；民法第87條
    第113 條等規定，提起本訴，為無理由，應予駁回。原告之
    訴既經駁回，其假執行之聲請已失所附麗，應併駁回。
結論：原告之訴為無理由，依民事訴訟法第385 條第1 項前段、
第78條，判決如主文。
中　　華　　民　　國　　94　　年　　9 　　月　　29　　日
                  民事第一庭    法　官　黃信滿
以上正本係照原本作成
如對本判決上訴，須於判決送達後20日內向本院提出上訴狀
中　　華　　民　　國　　94　　年　　9 　　月　　29　　日
                            書記官　吳美瑤
